臺灣桃園地方法院民事判決
110年度重訴字第476號
原      告  邱錦郎  
訴訟代理人  蔡尚樺律師                      
複  代理人  黃有咸律師
被      告  蕭淑敏  
訴訟代理人  呂朝章律師
被      告  蕭維茂  
上列當事人間請求所有權移轉登記等事件，於民國111年11月9日
言詞辯論終結，本院判決如下：
      主      文
原告之訴及假執行之聲請均駁回。
訴訟費用由原告負擔。
      事實及理由
壹、程序事項：
一、按訴狀送達後，原告不得將原訴變更或追加他訴，但請求之
    基礎事實同一者，不在此限，民事訴訟法第255條第1項但書
    第2款定有明文。原告起訴時原列蕭淑敏為被告，並聲明：
    ㈠被告應將坐落桃園市○○區○○段000地號土地及其上同
    段11034建號建物（門牌號碼：桃園市○○區○○街000巷00
    號6樓，下合稱系爭不動產）所有權應有部分2分之1移轉登
    記予原告。㈡確認車牌號碼000-0000號、廠牌MERCEDES-BEN
    Z、車身號碼：WDD0000000N013209之自用小客車（下稱系爭
    車輛）為兩造共有，應有部分各2分之1。㈢原告願供擔保請
    准宣告假執行（本院卷一第3頁），嗣於民國111年10月5日
    追加蕭維茂為被告，並變更聲明如下列聲明欄所示（本院卷
    一第183、184頁），核原告所為係基於同一基礎事實之請求
    ，依上揭法律規定，應予准許。
二、按確認法律關係之訴，非原告有即受確認判決之法律上利益
    者，不得提起之。民事訴訟法第247條第1項定有明文。又所
    謂即受確認判決之法律上利益，係指法律關係之存否不明確
    ，原告主觀上認其在法律上之地位有不安之狀態存在，且此
    種不安之狀態，能以確認判決將之除去者而言。本件原告主
    張系爭車輛借名登記被告名下，其已終止與被告間借名登記
    契約，兩造間就系爭車輛之借名登記關係不存在，則原告是
    否為系爭車輛之所有權人，攸關應否承擔系爭車輛相關權利
    義務，已造成原告在私法上之地位有受侵害之危險，且此不
    安狀態得以確認判決除去之，依前揭說明，應認原告有即受
    確認判決之法律上利益，故原告提起本訴自有確認利益。
三、本件被告蕭維茂經合法通知，未於言詞辯論期日到場，核無
    民事訴訟法第386條各款所列情形，爰依原告之聲請，由其
    一造辯論而為判決。　
貳、實體事項：
一、原告起訴主張：原告與被告蕭淑敏自92年間開始交往，並共
　　同經營香吉堡早餐店（下稱系爭早餐店），於100年2月及10
　　5年7月間以系爭早餐店之營收購買系爭不動產及系爭車輛，
　　並將系爭不動產及系爭車輛均借名登記予被告蕭淑敏名下。
　　原告與被告蕭淑敏於系爭不動產共同居住生活期間之管理費
　　、水電瓦斯費及稅捐等費用，均以系爭早餐店之營收支付，
　　故原告與被告蕭淑敏就系爭不動產及系爭車輛之出資數額相
　　同，就該房地及車輛之所有權應有部分各為2分之1。又被告
　　蕭淑敏未經原告同意於109年5月26日以信託為原因將系爭不
　　動產所有權移轉登記予被告蕭維茂，該信託行為顯係無權處
　　分，原告拒絕承認，依民法第118條規定該移轉登記行為不
　　生效力，被告蕭維茂依民法第113條規定應將系爭不動產之
　　信託登記予以塗銷。爰以起訴狀繕本之送達對被告蕭淑敏為
　　終止借名登記契約之意思表示，並類推適用民法第541條第2
　　項及第179條之規定，請求被告蕭淑敏將系爭不動產所有權
　　應有部分2分之1移轉登記予原告等語。並聲明：㈠被告蕭維
　　茂就系爭不動產於109年5月26日以信託為原因所為之所有權
　　移轉登記應予塗銷。㈡被告蕭淑敏應將系爭不動產所有權應
　　有部分2分之1移轉登記予原告。㈢確認系爭車輛為兩造共有
　　，應有部分各2分之1。㈣原告願供擔保請准宣告假執行。
二、被告方面：
　㈠被告蕭淑敏辯以：系爭不動產為伊所出資購買，與原告及系
　　爭早餐店之經營無涉；伊與原告就系爭不動產及系爭車輛並
　　未成立借名登記法律關係等語。並聲明：㈠原告之訴駁回。
　　㈡如受不利判決，願供擔保請准宣告免為假執行。　　　
　㈡被告蕭維茂未於言詞辯論期日到場，亦未提出書狀，作何聲
    明或陳述。
三、經查，原告主張其與被告蕭淑敏前為自92年起同居已19年之
    男女朋友關係，系爭不動產及系爭車輛係於其2人交往期間
    所購買，所購得之系爭不動產係由其2人共同居住使用等情
    ，為兩造所不爭執，堪信為真實。
四、本院得心證之理由：
　㈠按所謂借名登記關係，乃當事人約定，一方（借名者）經他
    方（出名者）同意，而就屬於一方現在或將來之財產，以他
    方之名義，登記為所有人或其他權利人之關係，仍由自己管
    理、使用、處分，是出名人與借名者間應有借名登記之意思
    表示合致，始能成立借名登記關係。又不動產登記當事人名
    義之原因，原屬多端，主張借名登記者，應就該借名登記關
    係之事實負舉證責任（最高法院111年度台上字第1273號民
    事判決意旨參照）。次按上訴人主張兩造就系爭房地有借名
    登記契約，既為被上訴人所否認，其應就借名登記契約存在
    之事實負舉證責任，若其先不能舉證使法院得到確實如此之
    心證，則被上訴人就其抗辯之事實即令不能舉證，或其舉證
    尚有疵累，亦應駁回上訴人請求（最高法院104年度台上字
    第228號民事裁定意旨可參）。本件原告主張其與被告蕭淑
    敏間存有借名登記關係，惟為被告否認，則原告自應就借名
    登記契約存在之事實負舉證責任。
　㈡經查：本件原告主張系爭不動產及系爭車輛借名登記於被告
    蕭淑敏名下，雖提出被告蕭淑敏手寫之98年、99年、109年5
    月至110年5月系爭早餐店記帳明細、109年至110年4月系爭
    早餐店之每月盈餘統計等件為憑（本院卷二第6-146頁）。
    觀之前揭記帳明細，雖有「訂屋2萬青田（即系爭不動產）
    」、「訂青田5000」、「訂青田10萬」、「付青田壹佰萬」
    、「付青田尾款5萬」之相關記載（本院卷二第50、72、86
    、90頁），惟此等款項遠不及系爭不動產及車輛之價款2分
    之1，則原告所稱其以早餐店收入出資價款2分之1云云，難
    認有據；且系爭早餐店之經營係在原告與被告蕭淑敏交往期
    間，其2人既曾為長達19年同財共居之男女朋友，可認有事
    實上夫妻關係，其等為維繫雙方間情感，共同負擔生活開銷
    及共同居住房屋及使用車輛之部分價款，乃人之常情，縱可
    認其有所支付，但其支付之原因可能為贈與、或為借貸、代
    墊款、或其他法律關係，原因不一而足，尚難以有支付上開
    款項，即認定有借名登記關係。原告復未能說明其與被告蕭
    淑敏間究於何時、何地達成借名登記之意思表示合致而成立
    借名登記契約，亦未能提出借名登記書面契約作為證據，僅
    憑原告所提上開證據，不足以證明原告與被告蕭淑敏間存有
    借名登記關係，是其主張，並不可採。
　㈢原告主張被告蕭淑敏就系爭不動產以信託為原因所為之所有
    權移轉登記，因無權處分而屬無效，被告蕭維茂應將系爭不
    動產塗銷而回復被告蕭淑敏名下，及類推適用民法第541條
    規定終止借名契約，並依據民法第179條規定請求被告蕭淑
    敏將系爭不動產所有權應有部分2分之1移轉登記予原告，以
    及確認系爭車輛為其與被告蕭淑敏共有，應有部分各2分之1
    等情，既均係以借名契約成立為主張之前提，而原告主張系
    爭不動產、車輛借名契約成立乙節難認有據，已如前述，則
    原告上揭主張，自當屬無據。　
五、綜上所述，原告依據民法第113條、不當得利等法律關係，
    請求被告蕭維茂將系爭不動產於109年5月26日以信託為原因
    所為之所有權移轉登記塗銷，被告蕭淑敏將系爭不動產所有
    權應有部分2分之1移轉登記予原告，以及確認系爭車輛為兩
    造共有，應有部分各2分之1，均無理由，應予駁回。原告之
    訴既經駁回，其假執行之聲請亦已失所附麗，應併予駁回之
    。　　　
六、至原告雖聲請傳喚被告蕭淑敏到庭對質及調取交通部公路總
    局新竹區監理所中壢監理站有關系爭車輛之異動資料（本院
    卷一第226頁），惟系爭車輛是否曾登記於訴外人即原告兒
    子邱文斌名下，與原告與被告蕭淑敏間是否有借名登記存在
    之事實間尚屬二事，且本件業經本院認定如上，是原告此部
    分證據調查之聲請，核無必要。本件事證已臻明確，兩造其
    餘攻擊防禦方法及所提之證據，經本院審酌後，認為均與判
    決結果無影響，爰不一一論述，附此敘明。
七、訴訟費用負擔之依據：民事訴訟法第78條。
中　　華　　民　　國　　111 　年　　11　　月　　15　　日
                  民事第一庭    法　官　李麗珍
以上正本係照原本作成。
如對本判決上訴，須於判決送達後 20 日內向本院提出上訴狀。
如委任律師提起上訴者，應一併繳納上訴審裁判費。　　　　　
中　　華　　民　　國　　111 　年　　11　　月　　15　　日
                                書記官  謝伊婕